【裁判字號】    98,訴,1451
【裁判日期】    990105
【裁判案由】    清償債務
【裁判全文】
臺灣高雄地方法院民事判決              98年度訴字第1451號
原      告  甲○○
被      告  丁○○
訴訟代理人  林建平律師
上列當事人間清償債務事件，經本院於民國98年12月22日言詞辯
論終結，判決如下：
    主      文
原告之訴駁回。
訴訟費用由原告負擔。
    事實及理由
一、按訴狀送達後，原告不得將原訴變更或追加他訴，但擴張或
    減縮應受判決事項之聲明者，不在此限，民事訴訟法第255
    條第1 項第3 款定有明文。原告起訴請求被告給付新台幣（
    下同）921,250 元及自民國98年4 月15日起至清償日止，按
    年息5%計算之利息（見本院卷第2 頁），嗣於本院審理中，
    就利息部分之請求減縮為僅就其中900,000 萬元自98年4 月
    15日起至清償日止，按年息5%計算之利息（見本院卷第30頁
    ），經核原告所為係屬應受判決事項聲明之減縮，揆諸前揭
    規定，係屬有據。
二、原告主張：被告於85年間向原告借款3 次，並於借款時分別
    簽發如附表所示支票（以下合稱系爭支票）用以還款，其中
    票載發票日為還款日，票載金額則為應還本金、利息之總額
    ，合計被告借款3 次之本金總額為900,000 元（下稱系爭借
    款），利息為21,250元。詎原告於98年4 月3 日提示如附表
    編號2 所示支票、於98年4 月15日提示如附表編號1 、3 所
    示支票，均遭退票，被告迄今仍未清償借款，為此爰依消費
    借貸之法律關係，提起本件訴訟等情。並聲明：被告應給付
    原告921,250 元，及其中900,000 元自98年4 月15日起至清
    償日止，按年息5%計算之利息。
三、被告則以：其未曾向原告借款，亦未曾自原告收受系爭借款
    ，原告應就兩造有消費借貸之合意及借款交付負舉證之責等
    語置辯。並聲明：原告之訴駁回。
四、本件不爭執事項為：系爭支票因執票人逾發票日1 年始行提
    示而遭退票。
五、本件爭點為：兩造間有無消費借貸關係存在？原告依消費借
    貸之法律關係，請求被告給付921,250 元及其中900,000 元
    自98年4 月15日起算之法定遲延利息，有無理由？茲論述如
    下：
  (一)按稱消費借貸者，謂當事人一方移轉金錢或其他代替物之所
    有權於他方，而約定他方以種類、品質、數量相同之物返還
    之契約，民法第474 條第1 項定有明文。又消費借貸契約為
    要物契約，因金錢或其他代替物之交付而生效力，且須借貸
    人與貸與人雙方意思表示一致，始能成立。惟支票為文義證
    券及無因證券，支票上權利係依支票文義而發生，與其基礎
    之原因關係各自獨立，支票上權利之行使，不以其原因關係
    存在為前提，尚難因執有支票，即得證明其所主張之原因關
    係為存在。原告主張被告於83年間向其借款系爭借款之事實
    ，被告既否認之，依舉證責任分配原則，自應由原告就兩造
    有系爭借款消費借貸之合意及金錢交付之積極事實，負舉證
    之責，合先敘明。
  (二)原告主張被告因資金周轉困難於85年1 月間前往其位於高雄
    市○○區○○街179 號辦公室向其借款，由其囑咐妻子即訴
    外人乙○○○交付現金予被告（見本院卷第32頁），惟被告
    否認之。經查：
  1.原告固主張系爭借款均係被告前來洽借，並向被告交付借款
    云云。惟據證人乙○○○證稱：系爭借款係吳丙○○偕被告
    前來向伊商借，當時吳丙○○並未表明係為被告商借金錢，
    被告於陪同吳丙○○前來澄輝公司借款時，亦未曾表示借款
    係供被告自己使用，伊因與吳丙○○是十幾年的老鄰居，始
    願借款予吳丙○○，吳丙○○復自稱係被告之合夥人，被告
    簽發之票據有信用，伊始願收受系爭支票，至於被告與吳丙○○事後如何處理借得之款項，伊不清楚（見本院卷第43頁
    、第44頁）等語，參以證人吳丙○○證稱：伊曾受僱為被告
    打雜，惟未幫被告管理財務，伊曾拿被告事先開好之系爭支
    票前往澄輝公司向乙○○○借款（見本院卷第48頁、第51頁
    、第50頁）等語以觀，足見吳丙○○雖曾受僱被告，然非被
    告之合夥人或為被告處理金錢事務之人，亦非以被告代理人
    身分向乙○○○為借款之意思表示，乙○○○乃基於其與吳
    丙○○間之友誼及信任，始應允出借系爭借款，系爭支票僅
    為還款之工具，尚難僅憑被告曾偕吳丙○○前往澄輝公司取
    款，並簽發系爭支票供吳丙○○使用之事實，遽予推認吳丙○○所為借款之意思表示效力及於被告。至於證人吳丙○○
    證稱：伊向乙○○○借得之金錢均已交付被告收受（見本院
    卷第49頁）云云，被告否認之，而證人乙○○○證稱：已交
    付金錢由吳丙○○收下（見本院卷第43頁）乙情，則僅能證
    明將金錢交付吳丙○○之事實，尚無從推認吳丙○○係代理
    被告收受系爭借款，原告復未能提出其他積極證據以實其說
    ，其主張自難採信。
  2.原告固主張乙○○○乃徵得伊同意後，始交付金錢予被告云
    云。惟綜觀乙○○○就系爭借款經過所為證述，均未提及有
    何徵詢原告意見情事（見本院卷第43頁、第44頁），乙○○○復證稱：伊唯恐出借款項予他人無法收回，遭原告責罵，
    而將系爭支票鎖在抽屜裡，直到97年間才將系爭支票交給原
    告，由原告為伊追討借款（見本院卷第45頁、第49頁）等語
    ，足見乙○○○對原告有隱瞞系爭借款存在之舉，自難推認
    系爭借款乃乙○○○代理原告為之，原告主張其為系爭借款
    貸與人，難予採信。再佐以證人吳丙○○證稱：伊不清楚乙○○○交付之金錢來源究係乙○○○自有或原告之資金，但
    乙○○○每年均有向伊催討借款（見本院卷第50頁、第49頁
    ）等語可知，乙○○○係向吳丙○○催討系爭借款，非向被
    告為之，亦難遽予推認被告為系爭借款之借款人。
六、綜上所述，原告不能舉證證明兩造有系爭借款之消費借貸合
    意及金錢給付，原告依消費借貸之法律關係，請求被告給付
    921,250 元及其中900,000 元自98年4 月15日起至清償日止
    ，按年息5%計算之利息，係無理由，應予駁回。
據上論結，原告之訴為無理由，依民事訴訟法第78條，判決如主
文。
中    華    民    國    99    年    1     月     5    日
                  民事第五庭  法  官  賴文姍
正本係照原本作成。
如不服本判決，應於送達後20日內，向本院提出上訴狀並表明上
訴理由，如於本判決宣示後送達前提起上訴者，應於判決送達後
10日內補提上訴理由書（須附繕本）。
中    華    民    國    99    年    1     月     5    日
                              書記官  林秀珍
附表：
┌──┬─────┬─────┬────┬──────┬─────┬─────┬────┐
│編號│  發票日  │ 票   號  │ 發票人 │  付款行    │ 金    額 │ 退票日   │  備註  │
│    │（年月日）│          │        │            │（新台幣）│（年月日）│        │
│    │          │          │        │            │          │          │        │
├──┼─────┼─────┼────┼──────┼─────┼─────┼────┤
│ 1  │85.02.12  │JAA0000000│丁○○  │保證責任高雄│315,000元 │98.04.15  │票背有署│
│    │          │          │        │市第三信用合│          │          │名「淑君│
│    │          │          │        │作社三多分社│          │          │」、「林│
│    │          │          │        │            │          │          │素珍」之│
│    │          │          │        │            │          │          │背書    │
├──┼─────┼─────┼────┼──────┼─────┼─────┼────┤
│ 2  │85.02.15  │JAA0000000│丁○○  │保證責任高雄│306,250元 │98.04.03  │ 同上   │
│    │          │          │        │市第三信用合│          │          │        │
│    │          │          │        │作社三多分社│          │          │        │
├──┼─────┼─────┼────┼──────┼─────┼─────┼────┤
│ 3  │85.03.15  │JAA0000000│丁○○  │保證責任高雄│300,000元 │98.04.15  │ 同上   │
│    │          │          │        │市第三信用合│          │          │        │
│    │          │          │        │作社三多分社│          │          │        │
└──┴─────┴─────┴────┴──────┴─────┴─────┴────┘

司法院資訊處製作；財團法人民間司法改革基金會備份。
